【裁判字號】    97,上訴,5855
【裁判日期】    980226
【裁判案由】    妨害自由
【裁判全文】
臺灣高等法院刑事判決                97年度上訴字第5855號
上  訴  人
即  被  告  丙○○
                    國民
                    樓
                    （另案於臺灣臺北監獄執行中）
            乙○○
                    國民
上列上訴人因妨害自由案件，不服臺灣臺北地方法院97年度訴字
第1119號，中華民國 97年11月5日第一審判決（起訴案號：臺灣
臺北地方法院檢察署97年度偵字第8662號），提起上訴，本院判
決如下：
    主  文
上訴駁回。
    事  實
一、丙○○於民國91年間因偽造文書案件，經臺灣臺北地方法院
    以 92年度易字第1137號判處有期徒刑5月確定；又於91年間
    因贓物案件，經臺灣臺北地方法院以 93年度訴字第202號判
    處有期徒刑6月確定；又於 92年間犯偽造文書罪，經本院以
    95年度上更(一)字第356號判處有期徒刑5月，嗣經最高法院以
    96年度台上字第1906號判決駁回上訴確定；又於92年間因施
    用毒品案件，經臺灣臺北地方法院以92年度訴字第1751號判
    處有期徒刑1年確定；又於 93年間因施用毒品案件，經臺灣
    臺北地方法院以94年度簡字第244號判處有期徒刑4月確定；
    又於94年間因偽造文書案件，經臺灣臺北地方法院以94年度
    訴字第1694號判處有期徒刑5月，嗣經本院以 95年度上訴字
    第2627號、最高法院以96年度台上字第1518號分別判決駁回
    上訴確定；又於94年間因偽造文書及贓物等案件，經本院以
    95年度上訴字第2143號判處有期徒刑1年、3月，嗣經最高法
    院以 96年度台上字第1907號判決駁回上訴確定；上開8罪，
    經本院以 96年度聲減字第4843號裁定分別減為有期徒刑2月
    又15日、 3月、2月又15日、6月、2月、2月又15日、6月、1
    月又15日，應執行有期徒刑1年11月確定，於 96年12月26日
    羈押折抵刑期期滿執行完畢。猶不知悔改，丙○○因甲○○
    積欠債務並避不見面，而心生不滿，適真實姓名年籍不詳綽
    號「寶蛋」之成年男子，將甲○○向其借車之事告知丙○○
    ，丙○○為催討債務，竟與「寶蛋」、真實姓名年籍不詳自
    稱「林家琦」之成年男子、乙○○及另一真實姓名年籍不詳
    之成年男子，共同基於剝奪他人行動自由之犯意聯絡，於97
    年 4月15日中午，由「寶蛋」邀甲○○陪同至臺北縣新店市
    ○○街53巷1號 朋友住處取物為由，將甲○○誘入該屋，甲○○入內後，見丙○○、乙○○在屋內，丙○○又將大門關
    閉，「寶蛋」旋自該屋後門走出，察覺有異，轉身欲開門離
    去，丙○○立即以手肘勒住甲○○頸部，將之拖入客廳後方
    之房間，乙○○緊隨入內，將甲○○拘禁於該房間內，剝奪
    其行動自由，渠 2人並與已在該房間內等候之「林家琦」及
    另一真實姓名年籍不詳之成年男子，共同以拳頭毆打甲○○
    頭部及4肢約3、4分鐘始罷手，繼由丙○○取出折疊刀1把，
    向甲○○恫嚇稱： 「你不蹲下的話，待會就把你劃2刀」，
    甲○○因心生恐懼而蹲下，丙○○、乙○○則該房間門口守
    候旁觀，此時甲○○之手機作響，「林家琦」不讓甲○○接
    聽，強行將其手機取走置於床頭，該真實姓名年籍不詳之成
    年男子並將該手機之電池取出，妨害甲○○行使權利，「林
    家琦」旋質問甲○○為何未聯絡，並再度出手毆打甲○○約
    40分鐘，其間並以煙灰缸敲擊甲○○頭部 2次，及以棍棒揮
    擊甲○○左眼，致甲○○受有顏挫、裂傷 （額1.5x0.5x0.2
    公分；左眉1x0.1x0.2公分；上唇瘀腫3x3公分；下巴瘀、紅
    腫2x0.5公分，3x3公分）、左枕部頭皮裂傷 （1x0.1x0.1公
    分）、頸部腫、紅（3x1公公分、1x1公分）、左肘淺創（1x
    1公分） 及左眼紅腫之傷害（傷害部分業據甲○○於偵查中
    撤回告訴，詳後述），甲○○因疼痛難耐欲起身，丙○○再
    持折疊刀喝令甲○○蹲坐，甲○○並在「林家琦」之脅迫下
    ，寫下「我跟『小東』講，上個月跟『林家琦』借新臺幣（
    下同）6萬元，只有還他5千元而已，因為工作的關係，『林
    家琦』就對我胡思亂想，真得很為難」等語之字據，交由「
    林家琦」收執，使甲○○行無義務之事。適「林家琦」因接
    獲電話欲外出，臨行前交代丙○○、乙○○在其回來之前，
    不准甲○○離開，旋即與該真實姓名年籍不詳之成年男子離
    去，丙○○、乙○○乃坐在客廳看守，嗣於同日下午2、3時
    許，甲○○趁丙○○、乙○○不注意之際，將電池裝回手機
    ，撥打電話報警求援，經警趕赴現場，在臺北縣新店市○○
    街53巷底逮捕丙○○、乙○○。
二、案經臺北縣政府警察局新店分局報請臺灣臺北地方法院檢察
    署檢察官偵查起訴。
    理  由
壹、程序方面：
  一按得為證據之被告以外之人於偵查中所為之陳述，因其陳述
    未經被告詰問，應認屬於未經合法調查之證據，並非無證據
    能力，而禁止證據使用。此項詰問權之欠缺，非不得於審判
    中由被告行使以補正，而完足為經合法調查之證據。倘被告
    於審判中捨棄詰問權，或證人客觀上有不能受詰問之情形，
    自無不當剝奪被告詰問權行使之可言（最高法院96年度臺上
    字第4064號判決意旨參照）。證人即被害人甲○○於檢察官
    偵查中之證詞，業經具結，且經原審傳拘無著，其客觀上不
    能受詰問，參照上述說明及刑事訴訟法第 159條之1第2項之
    規定，並無不當剝奪被告詰問權之可言，其於檢察官偵查中
    之證詞，自得作為證據。
  二次按被告以外之人於審判外之言詞或書面陳述，除法律有規
    定者外，不得作為證據，刑事訴訟法第159條第1項固有明文
    ；惟被告以外之人於審判外之陳述，雖不符刑事訴訟法第15
    9條之1至第159條之4之規定，而經當事人於審判程序同意作
    為證據，法院審酌該言詞陳述或書面陳述作成時之情況，認
    為適當者，亦得為證據。當事人、代理人或辯護人於法院調
    查證據時，知有第159條第1項不得為證據之情形，而未於言
    詞辯論終結前聲明異議者，視為有前項之同意，同法第 159
    條之 5亦有明文。卷附天主教耕莘醫院診斷證明書，雖屬被
    告以外之人於審判外所為之陳述，然當事人於言詞辯論終結
    前並未就該證據聲明異議，本院審酌該書面陳述作成時之情
    況並無不當之處，適為本案之證據，揆諸前揭規定，自得作
    為證據。
  三至其餘資以認定被告犯罪事實之非供述證據，亦查無違反法
    定程序取得之情形，依刑事訴訟法第158條之4反面規定，均
    有證據能力。
貳、實體方面：
  一訊據上訴人即被告丙○○、乙○○均矢口否認有何剝奪他人
    行動自由犯行，被告丙○○辯稱：伊未私行拘禁被害人甲○○。被害人欠錢在先，因被害人向朋友借車而巧遇，伊係與
    被害人協商債務，並未毆打被害人。伊未拿被害人手機，亦
    未拿折疊刀，現場也未搜到折疊刀云云；被告乙○○則辯稱
    ：當時係與被害人協商還款事宜，伊有推拉被害人，因被害
    人一直無法說清楚還款的方式，被害人才未離開，並無人限
    制被害人行動自由云云。經查：
    (一)上揭事實，業據證人即被害人甲○○於偵查中結證：97年
      3月間，伊向「林家琦」借款 6萬元，後來伊只有還5千元
      。同年4月15日上午9時許，伊撥打電話向「寶蛋」借車。
      當天中午，「寶蛋」開車到土城載伊，然後叫伊先載他到
      新店市○○街 53巷1號，並要伊跟他一起進去拿個東西，
      伊就跟「寶蛋」一起下車進入屋內。一進入屋內就看見被
      告 2人，被告丙○○就把門關起來，「寶蛋」走後門到外
      面，伊覺得怪怪的，回頭要開門出去，被告丙○○就用手
      肘勾住伊的脖子拖著伊到後面的房間，被告乙○○也從客
      廳跟著進去。進入房間後，伊看見「林家琦」及另 1名成
      年男子，渠 4人就一起以拳頭毆打伊手、腳、頭部，邊打
      「林家琦」邊罵伊，被告丙○○還拿 1把長約20公分左右
      的折疊刀，恐嚇伊說，如果不蹲下來，待會劃伊兩刀，伊
      就蹲下來，此時伊的手機響了，「林家琦」就把伊手機拿
      走放在床頭，該不知名之男子就將電池取出。「林家琦」
      質問伊：「跟你幫忙，你這樣閃我，都不跟我聯絡」。伊
      跟他解釋，但只要回答，「林家琦」就打伊，斷斷續續打
      了40分鐘，其間還拿煙灰缸敲伊後腦2次，這時候，被告2
      人在旁邊顧著房門口，看「林家琦」如何打伊。「林家琦
      」問伊跟「小東」講過什麼，伊說不記得跟他講什麼，「
      林家琦」就拿棍子揮到伊左眼旁，傷口開始流血，伊因疼
      痛欲起身，被告丙○○在旁拿著折疊刀，要伊坐下不要再
      叫，要不然真得要劃下去了。伊就蹲著，「林家琦」拿紙
      跟筆叫伊將伊跟「小東」講過的話寫出來，伊就寫「我跟
      『小東』講，上個月跟『林家琦』借6萬元，只有還他5千
      元而已，因為工作的關係，『林家琦』就對我胡思亂想，
      真得很為難」，寫好拿給「林家琦」看。此時「林家琦」
      的手機剛好響起，他接完電話就說有事要出去一下，並交
      代被告 2人不准讓伊走，等他回來。被告乙○○一直在房
      間走來走去顧著，「林家琦」與該不知名之成年男子走後
      ，被告2人就走出去，剩下伊在房間，後來伊趁被告2人不
      注意之際，將電池裝入手機內，撥打電話報警求援等語綦
      詳（見臺灣臺北地方法院檢察署97年度偵字第8662號卷第
      104至105頁），並有天主教耕莘醫院診斷證明書、被害人
      受傷照片、現場採證照片在卷可稽（見上揭偵卷第38頁、
      第63至64頁、第65頁）。而觀諸被害人受有顏挫、裂傷（
      額1.5x0.5x0.2公分；左眉1x0.1x0.2公分；上唇瘀腫 3x3
      公分；下巴瘀、紅腫2x0.5公分，3x3公分）、左枕部頭皮
      裂傷（1x0.1x0.1公分）、頸部腫、紅 （3x1公公分、1x1
      公分）、左肘淺創 （1x1公分）及左眼紅腫等傷害，其傷
      勢非輕，顯係遭人痛毆無疑。衡諸常情，被害人甲○○苟
      未遭剝奪行動自由，豈有遭痛毆成傷後猶不離開該處就醫
      之理。再參諸本件係被害人撥打電話報警求援，經警趕赴
      現場，而在臺北縣新店市○○街53巷底逮捕被告 2人。被
      害人苟未遭拘禁，何以報警求援？被告 2人又何需畏罪逃
      離現場？再徵之，被告丙○○於偵查中供稱：被害人進到
      屋內有被打，伊有打他，乙○○也有打，「林佳棋」有打
      ，「林佳棋」打的比較嚴重，是「林佳棋」約伊到那裏的
      。是伊用手腕把被害人脖子勾住， 拖到後面房面，進去4
      個人就開始打他。「林佳棋」有叫被害人把手機交出來，
      且把他的電池拿出來，放在桌上，被害人手機是伊拿走的
      。被害人左眼是「林佳棋」拿棍子打的。乙○○有按住被
      害人的頭，並敲打他，叫他老實說。伊在旁邊有叫他不要
      叫了，不然要打下去了。「林佳琪」有叫被害人寫紙條，
      後來「林佳琪」在 3點多就離開了，離開時有交待伊不准
      讓被害人走，等他回來等語（見上揭偵卷第110至111頁）
      。被告乙○○於偵查中亦供稱：伊有動手打被害人的頭，
      「林佳琪」拿棍子打他。伊大部分都在外面怕被害人跑掉
      ，有時候會進去。伊有敲被害人的頭，叫他趕快解決。是
      「林佳琪」叫被害人寫紙條等語 （見上揭偵卷第113頁）
      。且被告 2人於原審審理時亦同陳稱：承認檢察官起訴之
      犯罪事實等語（見原審卷第74頁）。被害人甲○○上開指
      訴，應屬可信。
    (二)被告丙○○雖辯稱：伊未拿折疊刀云云。惟被告丙○○於
      偵查中先辯稱：伊沒有折疊刀，那是類似藤條彎曲的棍子
      云云（見上揭偵卷第110頁）； 於原審訊問時又改稱：被
      害人說折疊刀的部分，應是折疊的梳子云云（見原審卷第
      50頁反面）；其前後供述不一，已難盡信。且被害人於警
      詢時即明確指稱：刀子可以摺疊，刀柄是黑色的，刀身是
      直的，刀末是彎的，有開鋒開等語（見上揭偵卷第22頁）
      ，被害人於案發之初就此部分之描述具體而明確，應無可
      能將棍子或梳子誤認為折疊刀。至現場雖未能扣得該折疊
      刀，惟其可能原因多端，或為被告等藏匿，或已為被告等
      攜出丟棄，尚難據此即認被告丙○○未拿折疊刀恫嚇被害
      人。
    (三)被告 2人另辯稱：當日係與被害人協商還款事宜，未限制
      被害人行動自由云云。惟查，被告等苟僅係單純與被害人
      協商還款事宜，未限制被害人行動自由。被害人何以會遭
      痛毆，並報警求援。被告等所辯，悖於常理，洵不足採。
      至被害人縱有躲積情事，亦無解於被告等私行拘禁被害人
      之罪責。
    (四)被告丙○○於偵查中坦承「林佳棋」有叫被害人把手機交
      出來，且把他的電池拿出來，放在桌上，被害人手機是其
      拿走等情。被害人甲○○亦供明其趁被告丙○○、乙○○
      不注意之際，將電池裝回手機，撥打電話報警求援等語。
      雖警方逮捕被告 2人時未能扣得被害人之手機。惟該手機
      或為被告等藏匿，或已為被告等攜出丟棄，原因不得而知
      ，尚難執此即為有利被告之認定。
    綜上所述，被告丙○○、乙○○之辯解，均無可採。本案事
    證明確，被告 2人私行拘禁被害人之犯行，堪以認定，應予
    依法論科。
  二按刑法第302條第1項所謂以其他非法方法，剝奪人之行動自
    由，係對於同條項私行拘禁之補充規定，若於剝奪被害人之
    行動自由後將被害人拘禁於一定之處所，繼續較久之時間，
    即屬私行拘禁（最高法院86年度台上字第3619號判決參照）
    。次按刑法第 302條之妨害自由罪，係妨害他人自由之概括
    的規定，故行為人具有一定目的，以非法方法剝奪人之行動
    自由者，除法律別有處罰較重之規定（例如略誘及擄人勒贖
    等罪），應適用各該規定處斷外，如以使人行無義務之事，
    或妨害人行使權利為目的，而其強暴脅迫復已達於剝奪人行
    動自由之程度，即祇成立本罪，不應再依同法第 304條論處
    （最高法院29年上字第2359號判例參照）。又刑法第 302條
    第 1項之剝奪他人行動自由罪，以私行拘禁或以其他非法方
    法，剝奪人之行動自由為要件，所謂非法方法，當包括強暴
    、脅迫、恐嚇等足以剝奪他人行動自由之情事在內，故剝奪
    他人行動自由所實施之非法方法，縱合於刑法第 305條恐嚇
    危害安全之情形，仍應視為剝奪他人行動自由之部分行為，
    不應再論以該恐嚇危害安全罪（最高法院74年臺上字第3404
    號判例、83年度臺上字第3592號判決意旨參照）。核被告丙○○、乙○○所為，均係犯刑法第302條第1項私行拘禁罪。
    被告丙○○、乙○○與「寶蛋」、「林家琦」、另一真實姓
    名年籍不詳之成年男子為索討債務，於私行拘禁被害人期間
    ，不讓被害人接聽電話，妨害其行使權利，又脅迫其書立字
    據，使其行無義務之事，另持刀恐嚇，均屬私行拘禁之部分
    行為，依前開說明，均不另論罪。被告丙○○、乙○○與「
    寶蛋」、「林家琦」、另一真實姓名年籍不詳之成年男子間
    就上開犯行，具有犯意聯絡及行為分擔，為共同正犯。又被
    告丙○○有事實欄所載犯罪前科及刑之執行情形，有本院被
    告前案紀錄表在卷足憑（見本院卷第18至41頁），其前受徒
    刑之執行完畢， 5年以內故意再犯本案有期徒刑以上之罪，
    為累犯，應依刑法第 47條第1項之規定加重其刑。原審以被
    告罪證明確，適用刑法28條、第 302條第1項、第47條第1項
    規定，並審酌被告丙○○、乙○○ 2人以暴力方式討債，私
    行拘禁被害人，使被害人惶恐莫甚，造成心理難以抹滅之傷
    害外，更危害社會治安，犯後態度難認為佳，兼衡被告 2人
    犯罪之目的、手段、智識程度、就本案犯行參與之程度及擔
    任之角色等一切情狀，分別量處有期徒刑8月、7月。經核原
    審認事用法核無不當，量刑亦屬妥適。被告 2人上訴意旨猶
    執陳詞，指摘原判決不當，為無理由，應予駁回。
據上論斷，應依刑事訴訟法第368條，判決如主文。
本案經檢察官呂建昌到庭執行職務。
中    華    民    國    98    年     2    月    26    日
                  刑事第七庭  審判長法  官  陳晴教
                                    法  官  游紅桃
                                    法  官  楊智勝
以上正本證明與原本無異。
如不服本判決，應於收受送達後10日內向本院提出上訴書狀，其
未敘述上訴之理由者並得於提起上訴後10日內向本院補提理由書
（均須按他造當事人之人數附繕本）「切勿逕送上級法院」。
                                    書記官  林桂玉
中    華    民    國    98    年    2     月    27    日
附錄：本案論罪科刑法條全文
刑法第302條
私行拘禁或以其他非法方法，剝奪人之行動自由者，處 5 年以下
有期徒刑、拘役或 3 百元以下罰金。
因而致人於死者，處無期徒刑或 7 年以上有期徒刑，致重傷者，
處 3 年以上 10 年以下有期徒刑。
第 1 項之未遂犯罰之。


司法院資訊處製作；財團法人民間司法改革基金會備份。
